【裁判字號】    98,上,1119
【裁判日期】    991130
【裁判案由】    清償借款
【裁判全文】
臺灣高等法院民事判決                  98年度上字第1119號
上  訴  人  劉珍宜
            練國昌
被  上訴人  陳欽雄
上列當事人間請求清償借款事件，上訴人對於中華民國98年9月1
4日臺灣新竹地方法院97年度訴字第680號第一審判決提起上訴，
本院於99年11月16日言詞辯論終結，判決如下：
    主      文
上訴駁回。
第二審訴訟費用由上訴人負擔。
    事實及理由
一、被上訴人起訴主張：上訴人前向伊借款新臺幣（下同）500
    萬元，除交付伊由上訴人練國昌所簽發、發票日為民國90年
    12月11日、面額1,000萬元之支票（下稱系爭支票），並將
    其所有坐落新竹市○○段377地號土地及其上建號：1594號
    建物（門牌號碼：新竹市○○路99巷15號）、坐落新竹市○
    ○段329、336、337、338、354、424、469、470、472、473
     地號等土地及其上建號：332、333、334號等建物（門牌號
    碼：新竹市○○路350號7樓、352號7樓、354號7樓，以下合
    稱系爭不動產），為伊設定最高限額抵押權1,000萬元（下
    稱系爭抵押權）。詎屆期迭經伊催討，上訴人僅於臺灣新竹
    地方法院97年度執字第13203號清償借款強制執行事件（下
    稱系爭執行事件）第二次拍賣前之98年4月2日清償100萬元
    ，伊則應上訴人之要求，先將系爭抵押權登記塗銷。爰依借
    貸之法律關係，請求上訴人連帶給付尚未清償之400萬元（
    原審判決上訴人應給付被上訴人320萬元，駁回被上訴人其
    餘之訴。被上訴人就其敗訴部分，未據聲明不服，已告確定
    。上訴人就其敗訴部分，提起上訴），並答辯聲明：上訴駁
    回。
二、上訴人則以：上訴人確有向被上訴人借款，除交付系爭支票
    予被上訴人收執，並提供系爭不動產為被上訴人設定抵押權
    。由上訴人劉珍宜書寫之借款明細，其上所載之公司行號及
    個人名稱，即上訴人以該公司行號或個人名義簽發支票用以
    對被上訴人為清償，惟非每張支票均已兌現。被上訴人向上
    訴人收取借款利息係按每100萬元每月3萬6,000元計算，上
    訴人已清償之本金，被上訴人認係利息，且拒絕返還同面額
    之支票。況兩造已於98年4月2日達成清償和解之協議，被上
    訴人既收受上訴人所清償之100萬元，並同意塗銷系爭抵押
    權登記，即有拋棄其餘請求之意思，自不得再向上訴人索討
    等語，資為抗辯，並上訴聲明：(一)原判決不利於上訴人部分
    廢棄。(二)上開廢棄部分，被上訴人在第一審之訴駁回。
三、按當事人主張有利於己之事實者，就其事實有舉證之責任，
    民事訴訟法第277條前段定有明文。又當事人主張之事實，
    經他造於準備書狀內或言詞辯論時或在受命法官、受託法官
    前自認者，無庸舉證，復為民事訴訟法第279條第1項所明定
    。本件被上訴人主張上訴人向其借款500萬元，除已清償100
    萬元，尚欠400萬元未還。上訴人雖不否認渠等曾向被上訴
    人告貸，惟抗辯借款之金額應在450萬元以下，渠等已清償
    400餘萬元，且被上訴人於系爭執行事件第二次拍賣期日前
    收受渠等清償之100萬元，並同意塗銷系爭抵押權登記，即
    有拋棄其餘請求之意思。茲就兩造之上開主張及答辯是否可
    信，分述如下：
  (一)就借款金額部分：被上訴人主張上訴人向其借款之金額為50
    0萬元乙節，雖據提出系爭支票及由上訴人劉珍宜書寫之借
    款明細為證，然查，上訴人原於87年12月間提供系爭不動產
    為被上訴人設定系爭抵押權（即權利價值為最高限額1,000
    萬元），嗣於93年7月間已將擔保物減少為僅有新竹市○○
    段377地號土地及建號1594號建物，有抵押權設定契約書、
    他項權利變更契約書、他項權利證明書可佐（原審卷第18-2
    2頁），而系爭支票之發票日為90年12月11日（原審法院97
    年度促字第6669號卷第4頁），早於上開擔保物之減少，可
    見系爭支票尚不足以佐證被上訴人所主張貸與上訴人款項之
    數額為500萬元。又觀諸上訴人劉珍宜自承為其所書寫之借
    款明細（原審卷第24頁證物存置袋內），其內容係簡略記載
    日期、金額，其中僅4筆載有「勤農」字樣（上訴人自承所
    經營之裝潢行名為「勤農」），該4筆金額合計僅122萬8,00
    0元，與被上訴人所主張貸與上訴人款項之金額500萬元，亦
    不相符。被上訴人主張借款予上訴人之數額為500萬元，既
    乏佐證，自應以上訴人所自承前向被上訴人借款「金額總共
    約450萬元以下」（原審卷第31頁背面）為可信。
  (二)就已清償金額部分：上訴人抗辯渠等已清償400餘萬元，雖
    據提出付款簽收簿、存入憑條及匯款回條聯等為證（原審卷
    第34-39頁），然查，該付款簽收簿乃上訴人劉珍宜自行填
    載，復為被上訴人所否認，且其上所載16項金額各為1萬元9
    筆、1萬5,000元2筆、15萬元2筆、3萬5,000元1筆、3萬元1
    筆、2萬元1筆，另存入憑條及匯款回條聯之金額均為1萬元
    至1萬5,000元，總計11萬元，除其中2筆15萬元已註明「賣
    土地支付、設定」、另筆3萬5,000元已註明「賣觀月大地（
    房子）設定」（原審卷第34-35頁）外，其餘核與被上訴人
    所稱借款利息以100萬元每月1萬元至1萬5,000元計算等語（
    原審卷第16頁背面）相符，再者，總計上開付款簽收簿、存
    入憑條及匯款回條聯之金額，僅61萬5,000元，與上訴人所
    抗辯之400餘萬元，相去甚遠，上開證據難資為上訴人所抗
    辯已清償400餘萬元之佐證。是就上訴人已清償之數額，應
    以被上訴人所自承上訴人已清償30萬元（原審卷第54頁）、
    100萬元（第109頁背面）為可信。
  (三)上訴人抗辯兩造於98年4月2日達成清償和解之協議，被上訴
    人收受上訴人清償之100萬元，並同意塗銷系爭抵押權登記
    ，即有拋棄其餘請求之意思云云，非但為被上訴人所否認，
    且經證人即受上訴人委任代為草擬清償和解協議書（原審卷
    第112-115頁）之詹錢港到庭結證：「（問：上訴人夫妻、
    被上訴人及葉金玉夫妻間之債權債務關係，在法院拍賣前所
    訂清償和解協議書，你有參與嗎？）我有參與，該內容為我
    所擬。（問：協議書第2條所載『乙方（即被上訴人、葉金
    玉、雷德順）今後不得再請求其他賠償或費用、利息等』，
    其意思為何？（提示原審卷第112頁協議書）當時房子要被
    拍賣時，上訴人夫妻委託我去處理，是要把二、三順位抵押
    權塗銷，因為第一順位是銀行。（問：你有否告知第二、三
    順位債權人拿錢後不得再追討？）我沒有談到這部分。債權
    人及債務人三方都不願意見面，我只是被委託塗銷二、三順
    位。（問：協議書第2條所載內容之意思為何？）塗銷二、
    三順位，順利把不動產交給新的所有權人，至於債權人不足
    部分，能不能再請求，不是該協調的重點。因為雷德順收的
    利息較多，願意犧牲一些，陳欽雄說他才剛收利息沒多久，
    且向鄭萬欽借來的，所以他不願意讓步，不能一筆勾銷，他
    願意塗銷，這些話是陳欽雄親口告訴我，他不願意一筆勾銷
    。（問：你有把這句話轉達給上訴人夫妻？）有。（問：上
    訴人已經知道第三順位的債權人要另外請求，是否願意拿三
    百多萬出來處理？）這個案子我處理十年了，金額差距太大
    了，我只被委託塗銷，順利移轉不動產。上訴人夫妻還是答
    應，只要先塗銷就好，才簽了和解協議書，他心裡應該有預
    算債權人還會另外請求。我是被委託清償二、三順位及不動
    產移轉，我確實有告訴上訴人夫妻，第三順位不願意一筆勾
    銷。」等語（本院卷82頁背面-83 頁背面），已難認上訴人
    所為被上訴人已拋棄其餘請求之抗辯為可取；再參以系爭執
    行事件係由葉金玉及雷德順聲請對上訴人所有坐落新竹市○
    ○段377 地號土地及其上建號：1594號建物（門牌號碼：新
    竹市○○路99巷15號）及增建物為強制執行，該不動產之第
    一順位抵押權人渣打國際商業銀行股份有限公司於98年6 月
    15日以09801907號函復原審法院上訴人練國昌尚欠該行492
    萬8,810 元、上訴人劉珍宜之欠款則已結清（原審卷第91頁
    ），另葉金玉及雷德順聲請強制執行之債權金額為539 萬
    8,070 元（系爭執行卷第1 頁），而系爭執行事件之執行標
    的物於第二次拍賣之底價為1,148 萬元（土地768 萬元、建
    物192 萬元、增建物188 萬元），經扣減後，以底價計算尚
    高出115 萬餘元，上訴人抗辯該拍賣期日如逕為拍賣，被上
    訴人將無法獲償分文，遂同意僅拿取100 萬元即拋棄其餘債
    權之請求云云，尤與事實不符，難予採信。
四、綜上所述，被上訴人依借貸之法律關係，請求上訴人給付32
    0萬元（450萬元-130萬元＝320萬元），洵屬有據，應予准
    許。原審就此部分為上訴人敗訴之判決，核無違誤。上訴意
    旨指摘原判決此部分不當，求予廢棄改判，為無理由，應予
    駁回。
五、本案事證已臻明確，兩造其餘攻擊防禦方法及所提之證據，
    經審酌後認與判決結果不生影響，爰不逐一論述，附此敘明
    。
六、據上論結，本件上訴為無理由，依民事訴訟法第449條第1項
    、第78條、第85條第1項前段，判決如主文。
中    華    民    國    99    年    11    月    30    日
                    民事第十三庭
                        審判長法  官  林金村
                              法  官  陳秀貞
                              法  官  王麗莉
正本係照原本作成。
如不服本判決，應於收受送達後20日內向本院提出上訴書狀，其
未表明上訴理由者，應於提出上訴後20日內向本院補提理由書狀
（均須按他造當事人之人數附繕本）上訴時應提出委任律師或具
有律師資格之人之委任狀；委任有律師資格者，另應附具律師資
格證書及釋明委任人與受任人有民事訴訟法第466條之1第1項但
書或第2項（詳附註）所定關係之釋明文書影本。如委任律師提
起上訴者，應一併繳納上訴審裁判費。
中    華    民    國    99    年    11    月    30    日
                              書記官  余姿慧
附註：
民事訴訟法第466條之1（第1項、第2項）：
對於第二審判決上訴，上訴人應委任律師為訴訟代理人。但上訴
人或其他法定代理人具有律師資格者，不在此限。
上訴人之配偶、三親等內之血親、二親等內之姻親，或上訴人為
法人、中央或地方機關時，其所屬專任人員具有律師資格並經法
院認為適當者，亦得為第三審訴訟代理人。

司法院資訊處製作；財團法人民間司法改革基金會備份。
